臺灣板橋地方法院民事判決　　　　　　 93年度簡上字第204號
上　訴　人
即反訴被告　乙○○
訴訟代理人　甲○○
上　訴　人
即反訴原告　丙○○
上列當事人間請求履行契約事件，上訴人對於中華民國93年6 月
29日臺灣板橋地方法院板橋簡易庭93年板簡字第160 號第一審判
決提起上訴，上訴人丙○○並提起反訴，經本院於96年8 月14日
言詞辯論終結，判決如下：
    主  文
原判決關於命上訴人丙○○給付超過新台幣肆萬零柒佰零壹元與
自民國九十三年八月十九日起至清償日止按年息百分之五計算之
利息部分，及該部分假執行之宣告，暨訴訟費用負擔之裁判均廢
棄。
上開廢棄部分，上訴人乙○○在第一審簡易之訴駁回。
其餘上訴駁回。
第一審關於命負擔訴訟費用部分，及第二審訴訟費用關於上訴部
分，由上訴人乙○○負擔三分之二，餘由上訴人丙○○負擔。
反訴原告之訴駁回。
反訴訴訟費用由反訴原告負擔。
    事實及理由
一、程序方面：
    按民事訴訟法第446 條規定：「訴之變更或追加，非經他造
    同意，不得為之。但第255 條第1 項第2 款至第6 款情形，
    不在此限。提起反訴，非經他造同意，不得為之。但有下列
    各款情形之一者，不在此限：一、於某法律關係之成立與否
    有爭執，而本訴裁判應以該法律關係為據，並請求確定其關
    係者。二、就同一訴訟標的有提起反訴之利益者。三、就主
    張抵銷之請求尚有餘額部分，有提起反訴之利益者」，本件
    兩造訟爭履行契約事件，上訴人丙○○於第二審反訴主張本
    件本訴部分上訴人乙○○有濫訴伊違約之情事，亦本於協議
    書第6 條之約定為請求，而提起反訴，參照首開說明，自應
    准許，合先敘明。
二、上訴人即反訴被告乙○○（以下簡稱：上訴人乙○○）於原
    審起訴主張，並為反訴之答辯如下：
（一）其前由上訴人即反訴原告丙○○（以下簡稱：上訴人丙○
      ○）介紹，受委任為四戶房屋辦理所有權移轉登記事件之
      訴訟代理人，委任人同意若獲勝訴判決，以其中二戶房屋
      移轉登記為其所有做為律師酬金，兩造並約定，上開案件
      勝訴後其所得之律師酬金由兩造均分，其中門牌號碼為臺
      北市○○路207 巷4 弄5 號之房屋（以下簡稱系爭房屋）
      ，並先移轉登記於上訴人丙○○名下，嗣上開事件勝訴確
      定後，上訴人丙○○經訴外人鍾清三之介紹，以新台幣（
      下同）280 萬元之價格出售系爭房屋予訴外人郭玟伶，並
      給付訴外人鍾清三佣金5 萬元。就系爭房屋售得價款之分
      配，兩造於90年7 月12日書立協議書約定：售屋所得價款
      與出租系爭房屋所得32,000元共計2,832,000 元，扣除支
      出之費用（包括支付訴外人鍾清三佣金5 萬元、訴訟費用
      及給付教育部土地使用補償金等費用，第2 條）後，由兩
      造各分得1/2 ，於任一方故意違約時應加倍賠償他方（第
      6 條）等語。依此計算，售屋款及租金收入部分其應分得
      1,416,000 元，而其依上開協議書之約定僅須負擔：仲介
      佣金之1/2 即25,000元、系爭房屋使用教育部土地所應支
      付之使用補償金之1/2 即162,094. 5元及為辦理上開土地
      使用補償金相關訴訟所之付之訴訟費之1/2 即4,74 5元，
      則其應受分配1,22 4,160.5元，詎上訴人丙○○僅支付原
      告1,085,404 元，尚欠143,501. 5元未給付。上訴人丙○
      ○就應分配與其之價金藉詞上開土地使用補償金繳納事件
      尚未終結遲不給付，然上開土地使用補償金事件早已終結
      ，上訴人丙○○顯係故意違反協議書，依協議書第6 條之
      約定，其自得請求上訴人丙○○加倍賠償，爰依兩造間協
      議書之法律關係提起本訴，並聲明請求：上訴人丙○○應
      給付其287,003 元，及自起訴狀繕本送達翌日起至清償日
      止，按年息百分之五計算之利息，另陳明願供擔保請准宣
      告假執行等語。
（二）反訴部分：
      上訴人乙○○就反訴部分則辯以：不同意上訴人丙○○提
      起反訴，反訴無理由，並聲明請求：駁回反訴等語。
二、上訴人丙○○就本訴部分辯以下列情詞，並提起反訴主張如
    下：
（一）系爭房屋售得及出租之價款為2,832,000 元，扣除協議書
      第2 條第1 項之仲介佣金5 萬元、第2 條第2 項之墊付款
      468,516 元及第2 條第3 項之保留款919,44 2元，兩造得
      分配之價金為1,394,042 元，上訴人乙○○應分得697,02
      1 元，就此伊業已提出計算書經上訴人乙○○確認無誤並
      簽名，加計上訴人乙○○前所代墊之執行費3,38 3元，合
      計700,404 元，伊業於90年7 月12日簽發同額支票予上訴
      人乙○○提兌。就協議書第2 條第3 項中關於訴外人陳海
      損害補償費之保留款341,518 元部分，因臺灣臺北地方法
      院就88年度訴字第5130號債務人異議之訴事件判決伊勝訴
      ，嗣經最高法院裁定駁回訴外人陳海之上訴而告終結，伊
      復於90年10月2 日製作第2 次分配清冊，將原保留未分配
      之34 1,518元，連同伊前所提存之428,482 元，共計77萬
      元分配1/2 即385,000 元予上訴人乙○○，並簽發同額支
      票由上訴人乙○○提兌。至協議書第2 條第3 項關於教育
      部土地使用費之保留款577,924 元部分，伊已依臺灣高等
      法院91年度上易字第388 號民事確定判決內容經臺灣臺北
      地方法院強制執行後給付自85年7 月1 日起至89年6 月30
      日之土地使用補償金337,408 元（含執行費等程序費用）
      。至於89年6 月30日以後之土地使用補償金，伊業於93年
      8 月17日繳交教育部保留款93,320元予臺灣土地銀行，並
      於93年8 月18日將應分配予上訴人乙○○之款項73,598元
      提存予臺灣臺北地方法院，是伊即無須再給付任何款項予
      上訴人乙○○。綜上，伊已依協議書之約定，將出售系爭
      房屋所得分配之價金如實分配上訴人乙○○與告，上訴人
      乙○○遽行起訴請求分配價金及伊故違協議書之賠償，並
      無理由。
（二）反訴部分：
      上訴人丙○○反訴部分主張：本件反訴被告即上訴人乙○
      ○提起本件訴訟係濫訴，因伊並未違約，惟上訴人乙○○
      濫行起訴，則依協議書第6 條之約定，上訴人乙○○應加
      倍賠償256,835 元即513,670 元，並依民法第203 條規定
      ，按年息百分之五計算利息，並聲明：反訴被告應給付51
      3,670 元，及自反訴起訴狀繕本送達翌日起至清償日止，
      按年息百分之五計算之利息等語。
三、本件本訴部分經原審判決上訴人丙○○應給付上訴人乙○○
    242,016 元及自起訴狀繕本送達翌日（即93年2 月18日）起
    至清償日止，按年息百分之五計算之利息，並駁回上訴人乙
    ○○其餘之訴。兩造就原審判決其等敗訴部分各別提起上訴
    ，上訴人乙○○聲明為：（一）原判決不利於上訴人乙○○
    部分廢棄；（二）上開廢棄部分，上訴人丙○○應再給付
    44,987 元 及自93年2 月18日起至清償日止，按年息百分之
    五計算之利息；（三）上訴人丙○○之上訴駁回。上訴人丙
    ○○聲明為：（一）原判決不利於上訴人丙○○部分廢棄；
    （二）上開廢棄部分，上訴人乙○○在第一審之訴及其假執
    行之聲請均駁回；（三）上訴人乙○○之上訴駁回。上訴人
    丙○○於本院另提起反訴，兩造之聲明則分別如前所述。
四、本院於95年12月12日之準備程序期日，協助兩造整理爭點如
    下：
（一）兩造不爭執事項
    1.兩造於90年7 月12日簽訂協議書，約定出售臺北市○○路
      207 巷4 弄5 號房屋所得價款扣除支出費用後，由兩造各
      分得1/2 。
    2.丙○○業已給付乙○○1,085,404 元。
      (1)90年7 月12日給付700,404 元。
        計算式：（697,021+3,383＝700,404）
      (2)90年10月2 日給付385,000 元。
        計算式：（341,518+428,482）/2＝385,000
    3.兩造將臺北市○○路207 巷4 弄5 號房屋出售及出租所得
      為2,832,000 元（2,800,000+32,000＝2,832,000） 。
    4.訴外人鍾清三房屋仲介費用50,000元。
    5.丙○○收回墊付款468,516 元。
    6.陳海損害賠償部分341,518 元（88年度訴字第5130號）：
      (1)損害賠償291,518 元。
      (2)利息50,000元。
      (3)收回陳海代付款428,482 元。
    7.丙○○業於93年8 月17日繳交教育部保留款93,320元予臺
      灣土地銀行，並於93年8 月18日將分配予乙○○之款項
      73,598元提存予臺灣臺北地方法院。
（二）兩造爭點如下：
    1.兩造協議書第2 條第3 項關於教育部土地使用費保留款之
      分配條件是否業已成就？
    2.上訴人乙○○得向上訴人丙○○請求分配之金額為何？
    3.上訴人丙○○是否故意違反兩造協議書之約定？
五、茲分別敘述如下：
 （一）查依兩造協議書第2 條第3 項之約定，就給付教育部土
       地使用費及訴外人陳海損害賠償費兩部分，暫保留不分
       配，俟88訴5130號（即為臺灣臺北地方法院88訴5130號
       債務人異議之訴，以下簡稱：債務人異議之訴），89年
       訴3950號案（即為臺灣臺北地方法院89年度訴字第3950
       號給付使用補償金之訴，以下簡稱：給付補償金之訴）
       終結後，另行計算等情，為兩造所不爭執，觀諸上開約
       定之內容，足認兩造間約定之真意為兩造係待上開臺灣
       臺北地方法院88訴5130號債務人異議之訴終結後，始將
       計算分配關於訴外人陳海損害賠償費之保留款，另俟臺
       灣臺北地方法院89年度訴字第3950號給付使用補償金之
       訴終結後，始進行計算分配關於教育部之土地使用補償
       費之保留款。
（二）再查，上開債務人異議之訴已經判決上訴人丙○○勝訴確
      定，此有原審依上訴人乙○○之聲請調取臺灣臺北地方法
      院88訴5130號債務人異議之訴案卷核閱上情屬實，並為兩
      造所不爭，足認上開關於訴外人陳海損害賠償費保留款分
      配之條件已經成就。至於已分配之數額，上訴人丙○○已
      於90年10月2 日製作第2 次分配清冊，將原保留未分配之
      341,518 元，及上訴人丙○○前所提存之428,482 元，共
      計770,000 元分配1/2 即385,000 元予上訴人乙○○，並
      簽發同額支票予上訴人乙○○提兌等情，有第2 次分配清
      冊及支票影本1 紙為證，並經上訴人乙○○自承在卷，應
      認上訴人丙○○所辯關於訴外人陳海之損害賠償費保留款
      業依上開協議書分配完畢等語，堪以採信。
（三）又上述給付使用補償金之訴亦經判決上訴人丙○○敗訴確
      定，上訴人丙○○並依判決結果經強制執行程序給付自85
      年7 月1 日起至89年6 月30日之土地使用費324,189 元（
      含訴訟費用3,027 元）乙節，有臺灣高等法院91年度上易
      字第388 號民事判決及臺灣臺北地方法院強制執行程序筆
      錄影本各1 份附於原審卷足稽，並為兩造所不爭執，上訴
      人丙○○雖另辯稱：就89年6 月30日以後之土地使用補償
      費，因伊購買系爭房屋時，前手杜水樹已買受系爭房屋所
      坐落之土地並同時出售土該地與伊，伊依法自有使用上開
      土地之權利而無給付土地使用補償金之義務，故此部分之
      爭執尚未終結云云，然查，觀諸上述協議書第2 條第3 項
      之意旨，僅以臺灣臺北地方法院89年度訴字第3950號給付
      使用補償金之訴終結，為分配上開教育部土地使用補償金
      保留款之條件，就未訴訟之89年6 月30日以後之教育部土
      地使用補償金保留款部分，則未包括在內，是縱上訴人丙
      ○○就此部分土地使用補償金應否付予教育部仍有異見，
      但應不妨害上開條件之成就，是上訴人丙○○此部分之辯
      解，尚不可採，則應認上開關於教育部土地使用補償金保
      留款之分配條件業已成就。
（四）至上訴人乙○○可分配之金額，上訴人丙○○主張：已依
      判決結果經強制執行程序給付自85年7 月1 日起至89年6
      月30日之土地使用補償金324,189 元（含訴訟費用3,027
      元）及於訴訟程序所支出之相關費用合計13,217元（包括
      上訴裁判費4,683 元、91年7 月17日打字費1,500 元、郵
      費340 元、91年4 月1 日打字費1,600 元、登記簿地價證
      明費180 元、補郵費34元、再審裁判費4,068 元、再審郵
      費340 元），共計337,408 元，並提出執行調查筆錄、預
      繳郵資執據、補郵收據、打字行收據各1 件與地政規費收
      據、購買票品證明各2 件及法院統一收據6 件附於原審卷
      為證，上訴人乙○○對於上訴人丙○○已給付土地使用補
      償金費324,189 元（含訴訟費用3,027 元）及於訴訟程序
      所支出之相關費用（包括上訴裁判費4,682 元、郵費340
      元、再審裁判費4,128 元、郵費340 元）合計9,490 元之
      事實，至上訴人丙○○於訴訟程序所支出之相關費用究竟
      若干一節，依上訴人丙○○所提出並為上訴人乙○○所不
      否認真正之上開預繳郵資執據、補郵收據、打字行收據各
      1 件、地政規費收據與購買票品證明各2 件及法院統一收
      據6 件所載金額核算之結果，金額僅有11,719元，91年7
      月17日打字費1,500 元之收據則付之厥如，上訴人丙○○
      復未舉證以證明確有此筆支出，是上訴人丙○○所主張已
      支出之費用於335,908 元（計算式：324,189 元+11,719
      元=335, 908） 之範圍內為可以採信。而兩造就關於教育
      部土地使用費之保留款前為577,924 元，嗣上訴人丙○○
      另於93年8 月17日繳交教育部保留款93,320元予臺灣土地
      銀行，已如前述，因此部分保留款之分配條件業已成就，
      扣除上訴人丙○○已支出之335,908 元後，剩餘148,696
      元，上訴人乙○○所得分配之金額為74,346 元。
（五）就上訴人丙○○是否有故意違反協議書約定乙節，經查，
      觀諸上開協議書之內容，兩造間之約定為：俟上開臺灣臺
      北地方法院88年度訴字第5130號債務人異議之訴終結後，
      始另行計算分配關於訴外人陳海損害賠償費之保留款，另
      俟臺灣臺北地方法院89年度訴字第3950號給付使用補償金
      之訴終結後，始另行計算分配關於教育部之土地使用補償
      費之保留款，業如前述，而查，上開給付使用補償金之訴
      係於91年9 月11日經臺灣高等法院判決確定，並於92年12
      月1 日經臺灣臺北地方法院強制執行完畢，另上訴人丙○
      ○係至93年8 月17日（本件原審判決之後）始繳交教育部
      保留款93,320元予臺灣土地銀行，有臺灣高等法院91年度
      上易字第388 號民事判決、臺灣臺北地方法院民事執行處
      執行調查筆錄及致臺灣土地銀行信託部申請函、收據等影
      本各1 份在卷可稽，且為兩造所不爭執，足認上訴人丙○
      ○給付上開教育部土地使用補償費分配保留款之義務至遲
      於92年12月1 日即已發生，況上訴人丙○○所抗辯拒絕給
      付之理由即：前手杜水樹已買受系爭房屋所坐落之土地並
      同時出售土該地與伊，伊依法自有使用上開土地之權利而
      無給付土地使用補償金之義務，故此部分之爭執尚未終結
      云云，惟查：上訴人丙○○於上開給付使用補償金事件審
      理中亦以此為抗辯，經臺灣高等法院以上訴人丙○○未能
      舉證為由而不予採信等情，有上開民事判決影本1 份可佐
      ，則上訴人丙○○既明知所為抗辯已不為法院所採信，分
      配餘款之條件亦已成就，經臺灣土地銀行信託部依序各於
      92年12月26日發函催繳金額79,441元、93年2 月10日發函
      催繳金額89,503元，上訴人丙○○於原審訴訟進行中均仍
      拒絕給付，嗣93年5 月27日臺灣土地銀行信託部再通知上
      訴人丙○○繳納93,320元，其後直至93年8 月17日（本件
      原審判決之後），上訴人丙○○始發申請函申請繳交教育
      部保留款93,320元予臺灣土地銀行，有臺灣土地銀行信託
      部92年12月26日信產字第0920005370號、93年2 月10日信
      產字第0930000036號函影本各1 份附於原審卷可參，足認
      上訴人丙○○係故意違反協議書約定之情事甚明。是故上
      訴人乙○○主張依協議書第6 條約定，上訴人丙○○應賠
      償上訴人乙○○因此所受之損害，尚非無據。
（六）另按當事人得約定債務人於債務不履行時，應支付違約金
      ；約定之違約金額過高者，法院得減至相當之數額，民法
      第250 條、第252 條定有明文。又當事人約定之違約金過
      高者，法院得依民法第252 條規定，酌減至相當之數額，
      然是否相當，應依一般客觀事實，社會經濟狀況及債務人
      若能如期履行債務，債權人可得享受之一切利益為酌定之
      標準，此有最高法院86年度台上字第1084號判決可資參照
      。查依兩造系爭協議書第6 條約定，如一方有故意違反約
      定之情形，對他方加倍損害賠償，是以上訴人乙○○據此
      請求上訴人丙○○給付賠償損害，尚非無據，惟經審酌上
      訴人乙○○所受之損害，係因上訴人丙○○給付遲延而受
      有利息之損害，並因此需繳納包括滯納金在內較高數額之
      教育部保留款等一切情況，本院認兩造約定加倍賠償實屬
      過高，應以平均分受數額之1/2 計算為當，故上訴人乙○
      ○得請求上訴人丙○○賠償之金額，應為37,173元（74,3
      46元X0.5=37,173） 。
六、反訴部分：
    本件反訴原告丙○○雖主張反訴被告乙○○本訴部分係濫訴
    伊違約，亦依兩造系爭協議書第6 條約定，如一方有故意違
    反約定之情形，對他方加倍損害賠償，而請求上訴人乙○○
    應加倍賠償256,835 元即513,670 元，並依民法第203 條規
    定，按年息百分之五計算利息等語，然查，本件反訴被告乃
    依據兩造間系爭協議書第6 條約定而為本件請求，核其所為
    乃權利之行使，亦無侵害反訴原告任何權利，詳如前述，從
    而反訴原告丙○○主張反訴被告乙○○應加倍賠償256,835
    元即513,670 元，及自反訴起訴狀繕本送達翌日起至清償日
    止，按年息百分之五計算之利息，尚無理由，應予駁回。
七、綜上所述，兩造以協議書所保留之款項就訴外人陳海之損害
    賠償費部分，業已分配完畢，扣除上訴人丙○○已繳交教育
    部土地使用補償金93,320元部分，上訴人丙○○尚應分配74
    ,346 元 予上訴人乙○○，而上訴人丙○○給付此部分保留
    款之義務至遲於92年12月1 日即已發生，上訴人丙○○故意
    違反，依協議書第6 條之約定，上訴人乙○○自得請求上訴
    人丙○○賠償，本院並認以0.5 倍之賠償款項為宜，而上訴
    人丙○○業於93年8 月18日將分配予上訴人乙○○之款項
    73,598元提存予臺灣臺北地方法院，有臺灣臺北地方法院93
    年度存字第3014號提存書影本1 件在卷可參，從而，上訴人
    乙○○依據兩造間協議書之法律關係，請求上訴人丙○○給
    付分配款74,346元，於上開74,346元分配款加計損害賠償0.
    5 倍之金額即111,519 元及自93年2 月18日（即起訴狀繕本
    送達翌日）起至清償日止按年息百分之五計算之利息，應屬
    有據。而上訴人丙○○已於93年8 月18日將分配予上訴人乙
    ○○之款項73,598元提存予臺灣臺北地方法院，則依民法第
    323 條「債務人所提出之給付，應先抵充費用，次充利息，
    次充原本‧‧‧」之規定，就上開上訴人丙○○所提存款項
    ，應先就其中自93年2 月18日起至93年8 月18日（上訴人乙
    ○○提存款項予臺灣臺北地方法院之日）止之法定遲延利息
    2,780 元（計算式：111,519*18 2/365*0.05=2,780 元，元
    以下四捨五入）部分先行抵充，則抵充後其款項為70,818元
    （73,598-2,780=70,818 元），是再予抵充70,818元，從而
    ，上訴人乙○○得請求之金額於40,701元（計算式：111,51
    9-70,818= 40,701元）及自上訴人丙○○提存上開款項之翌
    日（即93年8 月19日）起至清償日止，按年息百分之五計算
    之利息之範圍內，為有理由，應予准許，逾此部分之請求為
    無理由，應予駁回。
八、綜上所述，原審就上訴人乙○○得請求之金額40,701元及自
    93年8 月19日起至清償日止，按年息百分之五計算之利息之
    範圍內，判命上訴人丙○○如數給付，並依職權宣告假執行
    ，於法並無不合，應予維持，惟就逾此部分請求，原審判命
    給付，尚有未合，上訴人丙○○就此部分求為廢棄，尚屬有
    據，自應由本院廢棄改判如主文第1 、2 項所示，至上訴人
    丙○○就上開准許部分之上訴則無可採，上訴人乙○○就逾
    上開准許部分執詞上訴，亦無可取，均應予駁回。至反訴原
    告即上訴人丙○○依協議書第6 條之約定請求反訴被告即上
    訴人乙○○給付513,670 元，及自反訴起訴狀繕本送達翌日
    起至清償日止，按年息百分之五計算之利息，為無理由，亦
    應予駁回。
九、因本案事證已臻明確，兩造其餘主張、陳述及所提之證據，
    經審酌後，對判決之結果不生影響，爰不予一一論列，附此
    敘明。
十、據上論結，本件上訴人乙○○之上訴為無理由，上訴人丙○
    ○之上訴部分有理由、部分無理由，反訴原告之訴為無理由
    ，爰依民事訴訟法第436 條之1 第1 項、第3 項、第449 條
    第1 項、第450 條、第78條、第79
     項，判決如主文。
 中　　華　　民　　國　　96　　年　　8 　　月　　29　　日
                  民事第三庭    審判長法　官　朱耀平
                                      法　官　劉以全
                                      法　官　邱靜琪
以上正本證明與原本無異
本判決不得上訴
中　　華　　民　　國　　96　　年　　8 　　月　　29　　日
                                書記官　白俊傑
